最高法院刑事判決　　　　　　九十六年度台上字第一九０五號
上　訴　人　甲○○（原名曾銀貞）
選任辯護人　劉錦隆律師
上列上訴人因自訴人庚○○等自訴偽造文書案件，不服台灣高等
法院中華民國九十五年十二月十九日第二審更審判決（九十四年
度上更(一)字第四五四號，自訴案號：台灣台北地方法院八十九年
度自字第五三號），提起上訴，本院判決如下：
    主  文
上訴駁回。
    理  由
按刑事訴訟法第三百七十七條規定：上訴於第三審法院，非以判
決違背法令為理由，不得為之。是提起第三審上訴，應以原判決
違背法令為理由，係屬法定要件。且必須依據卷內資料為具體之
指摘，並足據以辨認原判決已具備違背法令之形式，始屬相當。
本件原判決認定：上訴人甲○○（原名曾銀貞）與游林菊（通緝
中）於民國八十五年十一月五日，及八十七年三月二十日，共同
擔任會首，招集如原判決附表（下簡稱附表）一所示之二互助會
，約定活會會員每期須繳交各互助會會金扣除標金後之會款予會
首，再轉交予得標人。詎上訴人與游林菊二人竟基於意圖為自己
不法所有之概括犯意聯絡，連續於附表二所示之時、地，利用投
標時活會會員未全數實際到場投標之機會，以附表二犯罪方法欄
所示之方式，向到場會員偽稱係受未到場會員之委託投標，而連
續以偽造之標單，置與其他到場競標會員之標單一同競標，而行
使該偽造標單，足以生損害於如附表二各該編號所示之被冒標會
員及其他活會會員，嗣並以各該被冒標會員名義之詐術，向所有
活會會員（含被冒標者）收取會款，各詐得如附表二所示之金額
。嗣至八十八年三月五日上訴人與游林菊二人因週轉不靈宣布停
會，經各會員互相核對結果，始知冒標情事等情。係以上揭事實
，業據證人即新台幣（下同）二萬元互助會活會會員丙○○、乙
○○、丁○○、劉人豪、戊○○、庚○○、（劉）楊貴妹、（趙
）林月珠、吳秀英、相治平，及三萬元互助會活會會員林雪蓮、
楊繕綺、乙○○、王富美、丙○○、樊淑華、陳阿連、劉圓來、
劉立仁（會單名字為劉易承）、林月珠、吳秀英、己○○、劉人
豪、賴秀娥、趙榮傑、江黎玉、楊蘭香證述綦詳，復有證人楊繕
綺、上訴人及游林菊各自填載之二萬元會單三件、楊繕綺與上訴
人各自填載之會單二件足資佐憑。再上訴人與游林菊於八十八年
一月五日競標時，經會員當場發覺投標單較活會數多出三張時，
均囑楊繕綺撤回投標單乙情，業據證人楊繕綺結證明確，益徵渠
等二人均知有冒標情事，且互有犯意聯絡及行為分擔。因認上訴
人犯行事證明確，乃撤銷第一審判決，改判仍論處上訴人連續行
使偽造私文書，足以生損害於他人罪刑。已詳敘其所憑之證據及
認定之理由。而以上訴人雖否認有冒標犯行，辯稱：互助會固採
雙會首制，然各自召集會員，各自負責，遭冒標者均係游林菊之
會員，且會單上得標者姓名係依據游林菊告知內容登載，其確無
冒用會員名義標會等語。經核其所辯俱與上開證人之證詞相左。
且此二互助會開標，上訴人與游林菊均有到場，並對會員宣告各
該得標者等情，亦據同案被告游林菊暨自訴人丙○○、證人楊繕
綺供述在卷。況八十八年一月五日當天，上訴人與游林菊因開標
時有一男士進入投標，致標單與活會數不符，即要求楊繕綺抽回
一張標單，經楊繕綺詢問，游林菊當場承認冒標二會，上訴人承
認冒標一會，二人保證願即賠付冒標金額，方未報警舉發一節，
亦經在場證人楊繕綺、賴秀娥及自訴人丙○○證述一致，堪認上
訴人所辯，係飾卸之詞，委無足採。並敘明證人陳阿連所為上訴
人曾借用伊名義標會之證詞，前後相互矛盾，顯為迴護之詞，殊
不足為有利於上訴人之認定各情。於判決理由內詳予指駁及說明
。從形式上觀察，原判決並無認定事實不依證據等違法情事存在
。上訴人上訴意旨略以：(一)自訴人除己○○外，其餘並非被偽造
標單之人，顯非行使偽造私文書罪之被害人，應不得提起本件自
訴。又原判決認定上訴人行使偽造標單，足生損害於被冒標會員
及其他活會會員，但對於行使偽造標單之行為究竟造成活會會員
如何之損害，並未說明，尚有未備。(二)楊繕綺提供之會單與實際
開標情形不符，原審未命自訴人等提出全部會單予以查對，遽採
楊繕綺所提會單資為認定得標情形之依據，併有未當。(三)賴秀玉
為自訴人丙○○之弟媳，彼此當能互通信息。原審竟認賴秀玉標
單中有關「八十七年十月二十日由大姑丙○○得標」之記載為不
可採，即與論理法則不相契合云云。惟按偽造文書之直接被害人
，固僅限於文書名義人，但行使此項文書向人詐財，其被詐財者
，應同屬直接被害人，自非不得提起自訴（本院七十年台上字第
一０九一號判例參照）。原判決認定上訴人行使偽造之標單，向
被冒名標會者及其他活會會員詐取會款，依前揭說明，被冒名標
會者及其他活會會員，俱屬直接被害人，自得提起自訴。上訴人
上訴意旨第一點以自訴人並非悉為被冒名標會者，應不得提起自
訴等語，洵屬誤解。又原判決已說明其就案內所有證據，本於調
查所得心證，分別定其取捨，而憑以認定上訴人與游林菊有共同
行使偽造標單詐取會款之依據及理由，並敘明自訴人丙○○及證
人楊繕綺於歷次開標期日，均有到場投標，楊繕綺並將會首當場
宣示之得標者姓名，記載於己有會單上，其會單可為判斷開標情
形之依據。再據楊繕綺證陳：自訴人丙○○歷次均投二張標單等
詞，佐以依匯款單據顯示，丙○○所匯款項悉為活會金額，足證
丙○○確仍為活會諸情，自屬原審採證認事之適法職權行使，不
能任意指為違法。上訴意旨其餘執以指摘事項，或係單純為事實
上之爭執，或對原判決已說明論斷之事項，專憑己見，任意爭論
，並非依據卷證資料具體指摘原判決認事、採證有何違背法令，
不足據以辨認原判決已具備違背法律上程式，應予駁回。至原判
決主文之宣示與事實、理由之記載，均認定上訴人與游林菊為共
同正犯，其論結欄雖未援引刑法第二十八條而稍有疏漏，但此項
疏漏屬原審得以裁定更正之事項，與判決並無影響，附此敘明。
據上論結，應依刑事訴訟法第三百九十五條前段，判決如主文。
中　　華　　民　　國　九十六　年　　四　　月　 十二 　日
                      最高法院刑事第十二庭
                          審判長法官  池　啟　明
                                法官  王　居　財
                                法官  郭　毓　洲
                                法官  韓　金　秀
                                法官  黃　梅　月
      本件正本證明與原本無異
                                      書  記  官
中　　華　　民　　國　九十六　年　  四 　 月 　十七 　日
                                                      Ｋ
